【裁判字號】    89,判,3912
【裁判日期】    891228
【裁判案由】    商標異議
【裁判全文】
最  高  行  政  法  院  判  決                  八十九年度判字第三九一二號
    原      告  向邦網路科技股份有限公司
    代  表  人  甲○○
    送達代收人  劉秉鈞律師
    被      告  經濟部智慧財產局
    代  表  人  陳明邦
右當事人間因商標異議案件，原告不服行政院中華民國八十八年七月七日台八十八訴
字第二六五三○號再訴願決定，提起行政訴訟，本院判決如左：
    主  文
原告之訴駁回。
訴訟費用由原告負擔。
    事  實
緣原告於八十五年十月三日以「 U.NET及圖」商標，指定使用於商品及服務分類表第
九類之電腦、光筆、磁碟、磁片、光碟、電腦鍵盤、列表機、磁光碟、電腦主機、光
學磁片、電腦滑鼠、資料處理機、磁碟驅動器、磁帶驅動器、電腦記憶卡、微電腦處
理機、個人電腦主機、卡式電腦程式磁帶、卡匣式電腦程式磁帶、錄有電腦程式之磁
帶、錄有電腦程式之磁碟、織布花紋電腦程式設計器、電視遊樂器用之程式卡帶、電
視電腦抗輻射濾光防靜電護鏡、計算機、漢卡、晶片、網路卡、介面卡、積體電路、
列表機之控制卡、電晶體、透鏡商品申請註冊，作為其註冊第七四二八五四號「 U-N
ET」商標之聯合商標，並聲明圖樣內之NET 不在專用之內，經被告（原名經濟部中央
標準局，八十八年一月二十六日改制為經濟部智慧財產局）審查核准，列為審定第七
八四九五六號商標。嗣關係人美商．優內特科技公司以系爭商標與其UUNET 商標圖樣
近似，係抄襲關係人之商標者，有違當時商標法第三十七條第一項第七款之規定，對
之提出異議。案經被告撤銷系爭第七八四九五六號「U.NET 及圖」商標之審定，發給
中台異字第八七一○八○號商標異議審定書。原告不服，提起訴願及再訴願，均遭決
定駁回，遂提起行政訴訟。茲將摘兩造訴辯意旨如次：
原告起訴及補充意旨略謂：壹、相互比較原告經原處分機關准列審定第七八四九五六
號「U.NET 及圖」聯合商標與異議人美商優內特科技公司（以下稱異議人）據以提出
異議之「UUNET」 設計圖，無論在外觀（即圖形、記號、聯合式及所施顏色）上、觀
念上、讀音上均無近似之處，詳就兩者並無相似點比較說明如后：一、在外觀方面：
所謂外觀係指服務標章之圖形、記號、聯合式及所施顏色之內容而言，經查本件「U-
NET及圖」聯合商標，就外觀上係以「U」字施以黃色；「NET」 施以紅色，並於字中
插入彩色光圈排列而成；而異議人據以提出異議之「UUNET」 設計圖，係長方圖形區
塊，以藍色、黑色為底，並於其上排列白色閃電及UUNET 字形所構成，兩者不論圖形
、記號、聯合式或所施顏色，均截然不同，兩者於異時異地通體隔離觀察，均無使人
發生混同誤認之虞。二、另就讀音方面，「U.NET」僅有一「U」字，非常顯著的與二
個「UU」有所區別，猶如美國最高級西服商標「Oxxford」，即故意多一個『Ｘ』，
以示與牛津「Oxford」之區別，在英文之判讀上，絕無誤認之虞，即使連貫唱呼，仍
能區別兩者於字數之不同。三、故相互比較結果，仍可以明顯的區別兩者商標之不同
，惟原處分、訴願決定、再訴願決定、未查前開事實，即率以認定兩者商標近似，即
有未洽，並屬違背法令之行為處分自明。貳、原告並無襲用他人之商標或服務標章：
查原告所屬之「向邦集團」最早成立於民國七十八年，此有台北地方法院公證處公證
之向邦企業股份有限公司章程可稽，本案「U.1-NET 及圖」中之文字，即以原告所屬
向邦集團之英文名稱「UNIVERSAL JOINT GROUP」中之第一個字母「U」，並加以網路
通稱「NET」 而成，及源自其「固有名稱」之自創之聯合商標，而電腦網路廣為人所
周知僅係近幾年之事，原告使用之集團英文名稱既遠早於電腦網路風行之時，則原告
自無可能襲用異議人之商標或服務標章之可能。何況民事訴訟法第二百七十七條亦定
有「當事人主張有利於己之事實者，就其事實有舉證之責任。」之明文，因此就法理
而言，行政法除非有舉證責任之反置規定，凡是主張原告係抄襲（襲用）他人已使用
之商標者，其主張之人自須負舉證責任，惟如前開原處分、訴願決定、再訴願決定撤
銷原告准列審定第七八四九五六號Ｕ．ＮＥＴ及圖聯合商標及訴願駁回、再訴願駁回
之論據理由如前述說明以觀，皆係論據「．．．原告之前開商標係襲用．．．他人已
使用之標章」云云，惟觀前開原處分、訴願決定、再訴願決定之內容，皆未載有原告
前開聯合商標係「襲用」之證據資料，故原處分暨訴願決定和再訴願決定自有理由矛
盾或不適用證據法則之違背法令。、異議人雖以「UUNET」作為其服務標章，但此
項服務標章，並非為國內相關廠商所知悉：一、訴願決定、再訴願決定如前述理由，
係以異議人陸續於美國、比、荷、蘆、澳洲等國註冊，所提供之網路業務遍及日本、
新加坡、韓國及我國，其營業服務亦經西元一九九五年一月份Internet world雜誌、
西元一九九六年二月份Fortune、ASAP等雜誌報導與廣告，凡此有美商、優內特科技
公司檢送之註冊證、廠商客戶來信、訂單、發票、被告中台異字第八六○六五八號商
標異議審定書及各種雜誌等證據資料可資佐證，認定異議人「UUNET」標章已為國內
相關廠商所知悉云云。惟查，由異議人舉出僅區區數則雜誌廣告，且該雜誌是否為廣
為世界各國發行之雜誌、及其發行量多寡或是否在我國流通皆未經證明，則前開異議
人所提出作為證據證明之用的雜誌之報導與廣告根本就無證據能力。易言之，前開雜
誌報導及廣告依證據法則因無數據可以證明其發行量及發行地區，所以並無法證明異
議人所提供之網路是否「實際」遍及日本等國。更有甚者，訴願決定及再訴願決定竟
僅憑異議人往來之數份未經公證之私文書（私人文件）即逕行認定異議人之「UUNET
」標章已為國內相關廠商所知悉，原告否認異議人前開私文書之真正，訴願決定及再
訴願決定對於前項認定之法律依據為何？以及何以為如此認定之證據如何？兩者之相
關連性如何？（即前開經原告否認之私文書，何以與國內廠商知悉相關之關連性）皆
未見訴願決定、再訴願決定臚述及說明？二、又依異議人提出於廣告費用結算表，因
其為異議人所自行製作，原告除否認其真正以外，如前開廣告費用結算表為真正無訛
，則再由異議人之結算表內容觀之，可知異議人一九九五年之廣告花費，僅用於其美
國本土之公司所在地，而一九九六年亦僅增加英國、加拿大二國，一九九七年以異議
人「UUNET」公司之名義為廣告者，亦僅再增加比利時及德國而已，由以上之廣告費
用結算表之內容，足證異議人係一九九七年後始增加其廣告費用，而且其廣告費用之
花費非遍及日本等國，事實上，在原告八十五年（即西元一九九六年）申請註冊前開
服務標章登記之時，異議人廣告之地區亦僅限於美國、英國及加拿大等三國，異議人
之「UUNET」商標顯非其所云之世界最大、且廣為周知之商標至明。三、就異議人所
提出於一九九六年及一九九七年刊登於各種雜誌之剪報，其於一九九六年十月前「UU
NET」刊登廣告亦僅區區五則而已，異議人只刊登五則廣告、原處分、訴願決定、再
訴願決定，就認定其為國內廠商所周知，其認定理由顯然偏頗，且對於前開認定到底
為何如何認定以及其依據為何也未說明？原處分、訴願決定以及再訴願決定，自有未
合。肆、末查美國境內網路服務公司另有一家「UNET 2 CORPORATION」，設址於紐約
，尤足證明「UNET」與「UUNET」二者並無近似或致公眾誤信之虞，更遑論「U.NET」
與「UUNET」二者間在圖形、記號、聯合式及所施顏色完全迥異，已如前述說明。其
實本件「U.NET及圖」與「UUNET設計圖」祇是有相同之『NET』文字而已，但『NET
』為網路專用語，不得作為認定之基礎，則本件觀察就文字之部份應僅為「U」及「
UU」字，查我國有關通訊或電腦其他通訊之業務與「U」，有關經被告列准審定之商
標或服務標章亦有「U」註冊號數S38050及「AUNET」（註冊號數S94951），之服務標
章或商標，核以上事實，也足以彰顯原告之前開服務標章與異議人服務標章其讀音絕
無使人產生誤認之虞。伍、綜上，原告申請註冊之「U.NET及圖」聯合商標與異議人
之「UUNET」設計圖為通體觀察，總括外觀無論圖形、記號、聯合式或所施顏色暨觀
念、讀音及原告前開服務標章係自創，並無使人有混同誤認之虞，且亦無任何證據證
明原告係以不公平競爭之目的，且出於自創而非抄襲他人已使用之商標或標章申請註
冊，更絕無致公眾誤信之虞，已如前述，且由異議人所提出之資料可知，知悉其服務
標章者祇係侷限於美國一隅，並非廣為周知之商標，且在亞洲地區提出註冊申請均尚
未獲准，在我國更從無使用之事實，並不具備我國法律保護要件，原處分、訴願決定
、再訴願決定以當時商標法第三十七條第一項第七款之規定，撤銷原告第七八四九五
六號審定及將訴願決定駁回、再訴願駁回，依法即有未合。為此訴請撤銷原處分及訴
願、再訴願之決定等語。
被告答辯意旨略謂：按商標圖樣襲用他人之商標或標章有致公眾誤信之虞者，不得申
請註冊，為本件商標異議審定時商標法第三十七條第一項第七款所明定。又本款之適
用，指以不公平競爭之目的，非出於自創而抄襲他人已使用之商標或標章申請註冊並
有致公眾誤信之虞者；所襲用者不以著名商標或標章而使用同一或類似商品為限，同
法施行細則第三十一條亦定有有明文。查本件被異議之審定第七八四九五六號之「U.
NET及圖」與關係人據以異議商標圖樣之外文「UUNET」比較觀之，二者字母外觀排列
相仿彿，細為比對固有「U」與「UU」之別，及純文字與彩色字母「U」配合光圈環繞
地球之聯合式等不同，惟通體隔離觀察之或連貫唱呼之際，難謂無使一般消費者產生
混淆誤認之虞，應屬近似之商標。又查異議人係電腦網站經營公司，首創以「 UUNET
」作為其服務之標章，自西元一九八七年起即使用於提供商業電腦網際網路服務，並
陸續於美國、比荷盧、澳洲等國獲准註冊在案，所提供之網路業務遍及日本、新加坡
、泰國、韓國及我國，又異議人之營業服務亦經一九九五年一月份「Internet World
」雜誌、二月份「Fortune」、「ASAP 」等雜誌報導與廣告，凡此有關係人檢送之註
冊證，廠商客戶來信、訂單、發票、被告中台異字第八六○六五八號商標異議審定書
及各種雜誌等證據資料影本附卷可資佐證，基於其在電腦專業雜誌上廣告，而網際網
路具資訊傳播迅速，且不受國界地域限制等特性，故其「UUNET」 標章所表彰之信譽
，在本件系爭商標於八十五年十月二十一日申請註冊日前，難謂不為國內電腦業界及
相關商品購買人所知悉。從而本件原告以與「UUNET」 相近似之本件商標圖樣申請註
冊，並指定使用於與據爭標章所表彰之電腦網路業務性質相關聯之電腦、光筆、磁碟
、磁片、光碟、電腦鍵盤、列表機、磁光碟．．．等商品，難謂無使一般消費者產生
聯想，而對其所表彰之商品來源或產製主體產生混淆誤信之虞，核有前開法條之適用
。至於本件原告主張系爭「U．NET及圖」商標係取其公司外文名稱特取部分UNIVERSA
L之首字U，加上NET 而構成，乃自創而非襲用，惟觀諸原告檢送之使用證據皆為八十
五年三月以後之資料，況依關係人檢送之證據，已足資證明據以異議標章已為國內相
關廠商有所知悉，且原告既同為經營網路服務之公司，自難謂對據以異議標章毫無認
識，而其後仍以相近之商標申請註冊，尚難謂無襲用之情事。是被告原處分，並無不
合。為此請求判決駁回原告之訴等語。
    理  由
按「商標圖樣襲用他人之商標或標章，有致公眾誤信之虞者」，不得申請註冊，為異
議當時商標法第三十七條第一項第七款所明定，該款之適用，指「以不公平競爭之目
的，非出於自創而抄襲他人已使用之商標或標章申請註冊，並有致公眾誤信之虞者；
所襲用者不以著名商標或標章而使用於同一或類似商品為限」，復為異議當時同法施
行細則第三十一條所規定。本件原告系爭審定之第七八四九五六號「U.NET及圖」 商
標圖樣如附圖一，據以異議之「UUNET 」標章圖樣如附圖二，經將二份圖示進行比較
後，應可認定：「系爭審定第七八四九五六號『U．NET及圖 』商標圖樣上之外文U．
NET，與據以異議之『UUNET』標章圖樣之外文 UUNET，字母外觀排列相彷彿，細為比
對，固有U與UU之別，及純文字與彩色字母  U配合光圈環繞地球之聯合式等不同，惟
隔離觀察或連貫唱呼，難謂無使一般消費者產生混同誤認之虞，二者應屬近似之商標
。而關係人美商．優內特科技公司係電腦網站經營公司，首創以『UUNET』 作為其服
務之標章，自西元一九八七年起．即使用於提供商業電腦網際網路服務，並陸續於美
國、比荷盧、澳洲等國註冊，所提供之網路業務遍及日本、新加坡、泰國、韓國及我
國。其營業服務亦經西元一九九五年一月份Internet．WorId 雜誌、西元一九九六年
二月份Fortune,ASAP等雜誌報導與廣告」等客觀之事實，亦有關係人檢送之註冊證、
廠商客戶來信、訂單、發票、被告中台異字第八六○六五八號商標異議審定書及各種
雜誌等證據資料可資證明，應堪信為真實。基於關係人在電腦專業雜誌上廣告，而網
際網路具資訊傳播迅速，不受國界地域限制等特性，應可判定：「據以異議之『UUNE
T』 標章所表彰商品之信譽，於原告系爭商標八十五年十月三日申請註冊前，難謂未
為國內電腦業界及相關商品購買人所知悉」，再訴願人以近似之外文U．NET作為系爭
商標圖樣之一部分申請註冊，並指定使用於與據以異議標章所表彰之電腦網路業務性
質相關聯之電腦，光筆、磁碟、磁片、光碟、電腦鍵盤、列表機、磁光碟等商品，難
謂無使一般消費者產生聯想而對其所表彰之服務來源或產製者發生混淆誤信之虞，應
認有違當時商標法第三十七條第一項第七款之規定。原告雖主張：「系爭商標係取其
外文名稱特取部份UNIVERSAL之字首U，加上NET所構成，乃自創而非襲用，又外文NET
通常泛指網路之用語，不得據以認為商標近似與否之基礎，又系爭商標與據以異議標
章之外觀、觀念、讀音均不近似，且美國境內另有一網路服務公司UNET 2 COR PORAT
ION，足證UNET與UUNET當無致公眾誤認之虞，遑論U．NET與UUNET 之差異。另美國境
內亦有UNET商標於一九八二年即開始使用之事實，國際網路上UNET與UUNET 之域名亦
有併存之情形，並無排斥其一使用之情形。關係人在未提出本件異議前還曾與原告負
責人聯絡商討合作之可能性，如果二個商標真有混淆，關係人當時應該要求原告更名
，為何還要商討合作事宜。此外原告主觀上實無襲用他人商標或服務標章之意圖，因
為網路自一九九四年起，始廣為人知，而原告使用之集團名稱UNIVERSAL JOIN T GRO
UP早於一九八九年即開始使用。事實上，原及及國內相關廠商主觀上並不熟知本件關
係人據以異議之標章，而對被告針對此一待證事實所為證據證明力之判斷不服。再原
告系爭商標之審定公告日期為民國八十六年八月十六日，關係人據以異議之商標申請
日期則為民國八十六年六月十二日，可見原告之審定公告在先，被告審定時，應已考
慮UUNET 商標近似性之問題，再核准公告，自不能事後再為相反之認定。被告之前亦
曾審定公告VNET、AUNET商標，若依被告本案之審查標準，則關係人之UUNET商標亦會
因與VNET、AUTONETY商標近似不可能取得商標之核准」云云，但查：商標近似與否之
判斷取決於異時異地通體隔離觀察，故原告雖謂：「二者之外觀、讀音及觀念均不相
同，區別十分明顥」云云，然而如做異時異地通體隔離觀察，二商標之主要部分均有
外文字母U字，而U字母之英文發音則為單音節，二字母連續發音易與單一字母之長音
混淆，陪襯之通用外文NET 又相同，則消費者於異時異地觀察時，難謂無產生混淆誤
認之可能性，故原告此部分主張並非可採。至於原告所舉美國網路公司名稱問題，與
商標（服務標章）近似與否之認定，係屬二事，與本案不得混為一談。其次原告訴稱
：「關係人之商標並非原告或國內相關廠商所知悉」云云，並對被告或訴願機關針對
此一爭點，在認定待證事實時，就相關證據證明力之取捨方式，多所批評。然而原告
檢送之使用證據皆為八十五年三月以後之資料，況且被告在異議審定書中已指明；網
際網路本具有「資訊傳播迅速，不受國界地域限制」之特性，而我國相關資訊產業亦
極重視美國電腦或網路科技之訊息，雖然關係人在異議程序中所提供之廣告刊物均為
英文之刊物，但其中INTERNET WORLD及FORTUNE 二份雜誌在網路科技及財經等專業領
域均有一定之知名度，則被告憑關係人美商．優內特科技公司檢送之證據，而認定據
以異議標章已為國內相關廠商所知悉，再佐以關係人提供之各國註冊資料、廣告費用
單據及廠商來往文件（均見原處分卷證物袋），本諸經驗法則，因而推斷：「原告早
已知悉關係人使用系爭商標」等情，進而認定：「原告同為經營網路服務之公司，自
難謂對據以異議標章毫無認識，其後仍以相近似之商標申請註冊，尚難謂無襲用之情
事」，核與證據法上之採證原則尚無不合。原告雖要求查證前開雜誌之發行量及發行
地域，又否認關係人提供文書資料之真正，且謂以上之書面資料只能證明關係人在歐
美地區有行銷之事實，不能證明在亞洲也有行銷事實云云。但是INTERNET WORLD 及
FORTUNE 雜誌在網路科技及財經等專業領域之知名度已屬顯明之事實，無庸再行調查
雜誌之發行量，而以網路無國界之特質觀之，雜誌之發行地區亦非重要。至於文書資
料既為關係人制作及提供，文書形式上之證明力即可確認，做為證據方法之證據能力
不容否認，所剩者，僅為實質證明力之高低而已。故原告所提出之前開證據抗辯，無
從動搖原處分有關此部分之事實認定。另原告又謂：「其主觀上無使用關係人系爭商
標之故意，因為其選擇U.NET做為商標，純粹是取用所屬向邦集團外文名稱UNIVERSAL
JOINT GROUP之字首U加上NET 而成者」云云，但是有無襲用他人商標之主觀意圖要透
過表現在外之客觀事證來判定，原告主張其採用U.NET 為商標名稱乃是採用所屬向邦
集團外文名稱UNIVERSAL JOINT GROUP之字首U加上NET 而成者，固然有客觀外觀之事
實支持其說，但是面對上述更強大之事證（即有極高之概然性足以判定，原告早在提
出商標註冊之前，就「關係人使用系爭據以異議之商標來行銷」一事應已知悉），則
此部分事實在法律上僅能被評價為偶然之巧合，無法憑此單一情況事實，即推翻原處
分就「原告有襲用他人商標故意」一事所為之事實判定。且依商標法施行細則第二十
八條第二項之規定，商標圖樣有無相同或近似之判斷，應以整個圖樣為準，原告所訴
系爭商標係取自其所屬向邦集團外文名稱UNIVERSAL JOINT GROUP之字首U加上NET 而
成云云，究非一般人皆能了解，並不影響系爭商標有前述致公眾誤認之虞之認定。至
於原告主張美國境內有以UNET 2 CORPORATION為名之網路服務公司，因為商標與商業
主體名稱之類似性問題非屬商標法所能處理之事項（依目前法制，被歸類為公平交易
法之問題），故與本案之勝負判斷無關。原告所指：「美國境內有UNET商標於一九八
二年即開始使用之事實」一節，則涉及不同法域之實證法規定，亦不能憑此來拘束我
國行政機關。至於關係人有無與原告討論合作事宜，一樣無涉於本件商標近似性之問
題。另我國商標法制之設計，原本即容許先審定公告，而在公告期間由利害關係人出
面異議，再由主管機關為異議評定之制度，則原告謂：「被告審定系爭商標時，應已
考慮與關係人商標近似之問題，既核准公告，事後即不能再為相反之認定」云云，亦
乏依據。此外原告所舉註冊第九四九五一號之AUNET 商標與註冊第一○四○一二號之
VNET VIRTUAL NETWORK CONNECTJ ON服務標章與本案關係人系爭據以異議之商標是否
近似一節，應屬另案，非本案所能斟酌者。總結上述各節，應堪判定本件被告為撤銷
商標審定之原處分，並無違誤，一再訴願決定遞予維持，核屬有據。原告所為之各項
法律主張，難以動搖本院對原「撤銷商標審定」原處分合法性之認定，是以原告之訴
非有理由，應予駁回。
據上論結，本件原告之訴為無理由，爰依行政訴訟法施行法第二條、行政訴訟法第九
十八條第三項前段，判決如主文。
中    華    民    國     八十九      年     十二     月     二十八      日
                    最 高 行 政 法 院  第 二 庭
                                審 判 長 法  官      陳  石  獅
                                         法  官      鄭  淑  貞
                                         法  官      彭  鳳  至
                                         法  官      高  啟  燦
                                         法  官      黃  合  文
右  正  本  證  明  與  原  本  無  異
                                         法院書記官  陳  佩  玲
中    華    民    國     八十九      年     一       月        二       日


司法院資訊處製作；財團法人民間司法改革基金會備份。
